臺灣高等法院刑事判決　　　93年度上更 (一)字 第299 號
上　訴　人　甲○○
即　被　告
　　　　　　丙○○
　　　　　　乙○○
上二人共同　林思銘律師
選任辯護人　陳麗玢律師
上列上訴人因恐嚇等案件，不服臺灣新竹地方法院86年度訴字第
875 號，中華民國89年9 月20日第一審判決（起訴案號：臺灣新
竹地方法院檢察署86年度偵字第9638號、第9762號、第10184 號
、第10225 號、第10226 號），提起上訴，本院判決後，經最高
法院發回，本院判決如下：
    主  文
原判決關於甲○○、丙○○、乙○○部分撤銷。
甲○○、丙○○、乙○○共同意圖為自己不法之所有，以恐嚇使
人將第三人之物交付，甲○○處有期徒刑拾月；丙○○、乙○○
各處有期徒刑捌月。
    事  實
一、緣民國（以下同）八十六年六月間，新竹市信鴿協會市中支
    會（以下簡稱鴿會）舉辦八十六年度春季海上競翔比賽，共
    分五關舉行，參與競賽之會員鴿主除需繳交每隻賽鴿報名費
    新台幣（下同）五百元外，另以購買腳環名義每隻繳交三千
    元（即賭注），並可另行以參與各組競賽之名義，按組別分
    別繳交不等之金額，再按各關之比賽結果由獲勝者分配獎金
    ，會員所繳交之賭金均集中存放於以會長丁○○個人名義在
    新竹區小企業銀行（現已改制為新竹國際商業銀行）北門分
    行開設之第九六六之六支票存款帳戶內。丙○○（綽號「龍
    頭」）本身係會員，亦參與比賽投注並與彭增發合資參賽，
    乙○○（綽號「文乾」）則與丙○○合資參賽，甲○○（綽
    號「阿泰」）亦則與姚錦山合夥，並以姚錦山配偶陳美香名
    義參賽。至八十六年六月二十九日凌晨開始進行第五關（即
    最後一關）海上競賽，並由該支會會長丁○○押鴿由臺南安
    平港出海至外海放鴿，竟於同日凌晨零時後於會員間傳出參
    賽鴿隻其中八隻被先行放飛之舞弊情事，該支會委員陳俊傑
    獲悉後，即多方查證，並於同日凌晨五時許聯絡到會長丁○○，惟會長丁○○乃表示一切沒問題等語，然迄至同日上午
    約九時許，因已有部分鴿友參賽之鴿子回籠，陳俊傑即已確
    認確有參賽鴿隻被先行放飛之弊端，乃隨即於同日上午十一
    時許連絡支會秘書蕭在職、委員陳哲夫等相關幹部至支會會
    所新竹市○○街三七號研商如何處理，丙○○獲悉後亦到場
    查詢，並相繼聯絡甲○○、乙○○、楊錫斌（綽號「臭頭斌
    」，已死亡，經原審法院判決不受理確定）、及綽號「畚箕
    」之不詳年籍姓名成年男子等多人先後到場，旋丙○○又邀
    同陳俊傑至支會會所附近之儷園西餐廳與乙○○、楊錫斌見
    面，三人當場即詢問陳俊傑是否須外人處理，陳俊傑則表示
    須等會長丁○○回來再處理；同日下午五時許，陳俊傑又以
    電話聯繫丁○○，並告知丁○○關於參賽鴿隻被先行放飛弊
    端之事，惟丁○○仍表示待其返回新竹之後再談，而陳俊傑
    等待丁○○返回新竹之期間，該支會委員陳哲夫乃於同日晚
    上九時許邀陳俊傑至其家中商談，陳俊傑亦表示須等會長丁○○返回新竹處理；嗣於同日晚上十一時三十分許，蔡煌斌
    又打電話要求陳俊傑至其岳父即新竹市信鴿協會理事長李泉
    城家中，表示有事商議，陳俊傑乃委請陳哲夫俟會長丁○○
    返回新竹後通知伊，隨即前往李泉城住處，此時蔡文宗（綽
    號「菜頭」，業經本院九十年度上訴字第二０八五號刑事判
    決判處有期徒刑二年，緩刑五年確定）亦赫然在場，並詢問
    陳俊傑是否有人出來處理等語，陳俊傑則表示丙○○、甲○○、乙○○、楊錫斌等人已表態欲出面代為處理此事。
二、丙○○、甲○○、乙○○、蔡文宗、楊錫斌、及黃國銘（綽
    號「白明」，已死亡，經最高法院判決公訴不受理確定）、
    並其餘不詳年籍姓名之成年男子共十餘人，分別獲知前開情
    事後，認有機可趁，即共謀以替該鴿會處理第五關賽鴿弊端
    ，擺平黑、白兩道為藉口，向該鴿會索取按第五關總獎金（
    以八千萬元計算）四成計算之「處理費」三千二百萬元朋分
    牟利。至翌日（即八十六年六月三十日）凌晨零時，丁○○
    返回新竹市，陳俊傑獲悉後，隨至該鴿會委員陳哲夫住處與
    丁○○及相關人等討論上開弊端之事。丙○○、甲○○、乙○○、蔡文宗、楊錫斌、黃國銘等人獲悉後，即於當日（三
    十日）凌晨約一時三十分許，推由丙○○打電話給陳俊傑，
    要求陳俊傑偕同丁○○至新竹市○○路乙○○住處，陳俊傑
    即與丁○○共乘計程車至新竹市○○路乙○○住處，抵達後
    ，乙○○即以家中人多為由，要陳俊傑與丁○○搭其車至新
    竹市○○路六十七號楊錫斌住處，而斯時楊錫斌住處已有楊
    錫斌、甲○○及其他不詳成年男子數人在場，其間丙○○、
    甲○○、乙○○、蔡文宗、楊錫斌及其他不詳成年男子等數
    人即向丁○○表示：第五關鴿賽弊端須由渠等處理，處理費
    為第五關總獎金八千萬元之四成即三千二百萬元，彼等取得
    四成後，不論會員或外面黑道對處理結果有意見，渠等都會
    出面擺平等語，甲○○並補充說這是「旺仔」曾川旺說的，
    現在鴿會出事情，依行情要四成處理費等語，丁○○、陳俊
    傑表示無權動用該款項，並向丙○○等人要求是否可以比賽
    結餘款項交付，惟為丙○○等人當場拒絕，嗣丁○○與陳俊
    傑商議後表示事關重大，須回去與其他委員商量，甲○○聞
    言質問如果會長藉機跑掉怎麼辦等語，經陳俊傑保證丁○○
    不會逃跑等語，丁○○、陳俊傑始於當日上午六時許離去（
    此部分不構成妨害自由罪，詳見理由五所述）。嗣陳俊傑與
    蔡世勇商議後，由陳俊傑陸續通知鴿會委員於當日（三十日
    ）上午九時許至其住處新竹市○○路七八巷七弄一九號五樓
    開會，其間甲○○即電詢委員會決議情形，迄至上午十時許
    ，委員會已決議第五關鴿賽發生弊端，當次成績作廢，並以
    入籠鴿數平均分配第五關獎金八千萬元，而均不同意給付甲○○等人所謂之四成處理費。又委員會決定前開處理方式後
    ，仍繼續在場等候尚未到場之委員謝國治，於等候期間，蔡
    文宗即到場詢問開會結果，詎其得知上開結論後，隨即以行
    動電話通知楊錫斌、甲○○等人，彼等因丁○○及鴿會委員
    已拒絕支付四成處理費，即共同基於意圖為自己不法所有之
    犯意聯絡，推由乙○○、甲○○、丙○○、黃國銘及不詳成
    年男子十餘人先後到場與蔡文宗會合，復向丁○○索討四成
    處理費，並推由其中一人當場向丁○○恫嚇稱：「誰是會長
    ，錢若不拿出來，就把他從五樓丟下去」等語，甲○○亦要
    求委員陳哲夫說服其他委員同意渠等之要求，在場之其餘委
    員見狀因多所畏懼，即陸續先後離開，而其間丙○○等仍一
    再以加害生命之事威嚇丁○○交款，且揚言今日一定要拿到
    三千二百萬元。此期間，甲○○乃曾暫時離開，並偕同數名
    不詳男子至楊錫斌住處，而委員陳哲夫因與楊錫斌熟識，隨
    與李泉城於當日下午一時許至楊錫斌住處，懇求楊錫斌同意
    降低處理費為二成，然當場仍遭甲○○拒絕，楊錫斌不置可
    否，陳哲夫、李泉城見懇求無效，即各自返家，而楊錫斌、
    甲○○則隨後再返回陳俊傑住處。迄至下午約二時許，楊錫
    斌、甲○○等人再度向丁○○等人恐嚇稱：當日下午三點半
    之前要解決，不解決會非常麻煩等語。鴿會秘書蕭在職提議
    以八千萬獎金扣除百分之五費用後，以七千六百萬元之四成
    計算支付，亦為甲○○及其餘諸人拒絕，鴿會委員江椿寅質
    疑付款後如仍有黑道份子需索如何處理時，甲○○又稱：新
    竹全部角頭老大都在這裡，沒有什麼人會來，且黑白兩道都
    可擺平等語；至當日下午三時許，丁○○因懾於楊錫斌、甲○○、丙○○、乙○○、蔡文宗、黃國銘等人之淫威，迫於
    無奈同意付款，即先打電話至新竹區中小企業銀行（現已改
    制為新竹國際商業銀行）北門分行要求準備現金，楊錫斌等
    人始隨同丁○○、蔡岸隆（丁○○之子）離開陳俊傑住處，
    並推由楊錫斌與另一名不詳男子駕車隨同丁○○、蔡岸隆前
    往新竹區中小企業銀行北門分行，由丁○○簽發發票日90
    年6 月30日、第0000 000號、面額三千二百萬元之支票乙紙
    ，自前開帳戶領現金三千二百萬元交付予楊錫斌，再由楊錫
    斌與甲○○、丙○○、乙○○、蔡文宗、黃國銘、及其他不
    詳之成年男子朋分該款，餘款始由鴿會平均分配與參賽會員
    。丁○○事後仍因畏懼再惹禍上身，隨即於數日後之八十六
    年七月九日出國躲避。
三、案經鴿會會員提出檢舉後，由法務部調查局新竹市調查站移
    理  由
一、按刑事訴訟法於九十二年二月六日修正公佈施行（其中部分
    條文自九十二年七月一日起施行），同日修正公佈施行之刑
    事訴訟法施行法增訂第七條之三規定「中華民國九十二年一
    月十四日修正通過之刑事訴訟法施行前，已繫屬於各級法院
    之案件，其以後之訴訟程序，應依修正刑事訴訟法終結之。
    但刑事訴訟法施行前已依法定程序進行之訴訟程序，其效力
    不受影響。」。本件早於八十六年十二月二十六日繫屬於原
    審法院，原審法院判決後，經被告等上訴而於九十年六月二
    十一日繫屬於本院，經本院前審於九十二年四月四日判決，
    嗣經最高法院發回。則在新修正刑事訴訟法施行前，依修正
    前刑事訴訟法法定程序已踐行之訴訟程序，其效力不受影響
    ，所取得之證據有證據能力（參見最高法院九十三年台上字
    第五八九四號、九十三年度第五七六九號判決意旨），合先
    敘明。
二、訊據上訴人即被告甲○○、丙○○、乙○○均矢口否認有恐
    嚇取財犯行，被告甲○○辯稱：伊雖非會員，亦未參賽，然
    與姚錦山合夥，並以姚錦山之配偶陳美香名義參賽，伊總共
    下注約一百五十萬元，伊因第五關發覺有舞弊情事，懷疑其
    餘各關比賽均有弊端，而要求丁○○返還一百五十萬元，且
    被害人丁○○亦於八十六年六月三十日下午約五、六時許將
    一百五十萬元送至伊住處，並無恐嚇取財情事云云。被告丙○○、乙○○則辯稱：渠等係以被告丙○○及彭增發名義參
    賽、插花，共投注五百多萬元，其中被告乙○○插花二百萬
    元，渠等與丁○○一同至楊錫斌住處，後來丁○○表示會給
    予交待，渠等即先離開，又在陳俊傑家中開會時，渠等並未
    上樓，而當天晚上丁○○就拿五百萬元還渠等，故渠等並無
    恐嚇取財犯行云云。惟查：
（一）前揭新竹市信鴿協會市中支會舉辦八十六年度春季海上競
      翔比賽，於第五關比賽放飛後尚未結束時，即已發現有舞
      弊情事，會長丁○○尚未返回時，該鴿會委員陳俊傑、陳
      哲夫、秘書蕭在職等人聯繫處理期間，被告甲○○、丙○○、乙○○、及楊錫斌、蔡文宗等人即多次向陳俊傑等人
      查詢並表示欲代為處理，迨丁○○返回新竹後，彼等即邀
      同丁○○、陳俊傑至楊錫斌家中，及鴿會委員決議後會同
      前往陳俊傑家中，仗勢黑道勢力，以前揭方式及言詞恐嚇
      丁○○交付三千二百萬元之處理費，其間陳哲夫、蕭在職
      等人分別要求減為二成、或先扣除鴿會費用均未獲被告等
      同意，致鴿會會長丁○○迫於無奈而同意付款，並提領三
      千二百萬元現金交予楊錫斌等事實，業據各階段現場目擊
      證人陳俊傑、陳哲夫、謝國治、鄭榮洲、詹德均、蕭在職
      、江椿寅、呂增榮、林金土、蔡憲欽、彭君賜等分別於法
      務部調查局新竹市調查站、檢察官偵訊證述綦詳（見臺灣
      新竹地方法院檢察署八十六年度他字第二八九號卷、八十
      六年度偵第九六三八號偵查卷第一二二、一四六、一五二
      頁），彼此所證述之情節經核均大致相符。證人陳哲夫嗣
      於原審中作證時亦證稱：因比賽賽鴿作弊，黑道要求拿三
      千二百萬出來解決舞弊事宜，委員討論不行，在陳俊傑家
      中有聽到要求拿三千二百萬元出來解決，若不拿出來，要
      把會長丟到樓下，但不知道是誰講的，及伊後來到楊錫斌
      家說二成可不可以等語不諱（原審一卷第七十頁反面、第
      七十一頁），證人蕭在職於原審亦證稱：「我們討論時，
      有人進來說這種事要趕快解決，四成已經很便宜了，若不
      解決，黑、白兩道很難擺平，此人綽號叫『菜頭』，...
      下午三點許，我說將八千萬扣除五﹪的費用來處理，有人
      不同意，... 錢是會長與會長兒子去領三千二百萬元。」
      ，及其在調查站所述實在等語（原審一卷第七十三頁至第
      七十四頁）。又新竹區小企業銀行北門分行第九六六之六
      號支票存款帳戶，雖係以丁○○個人名義開設，惟會員參
      賽之賭金均係直接交至該帳戶內，業經證人陳哲夫、蕭在
      職供述明確（他字卷第四十二頁、第四十八頁），證人丁○○亦供稱該帳戶之款項係鴿會公款等語，足見該帳戶之
      款項並非丁○○個人所有，而係其代為保管之鴿會款項。
      另被害人丁○○亦確於八十六年六月三十日下午先打電話
      至新竹區中小企業銀行北門分行要求準備現金，隨即由其
      子蔡岸隆、楊錫斌、及另一不詳之人陪同前往該銀行，由
      丁○○簽發發票日為當日、票號0000000 號、面額三千二
      百萬元之支票，當場提領現金三千二百萬元交予楊錫斌等
      情，業據證人即北門分行經理章文濤、及證人丁○○、蔡
      岸隆分別於調查站及本院前審中供述一致（偵字第九六三
      八號卷第一八四頁反面、上訴字一卷第一四五頁、第一七
      六頁、第一七七頁、第二三八頁），並有新竹區中小企業
      銀行臨時對帳單列印表、大額現金提領登記簿、及支票影
      本可按（偵字第九六三八卷第一０七頁、第一八六頁、第
      一八七頁）。另查該鴿會委員業於八十六年六月三十日上
      午十時許，在委員陳俊傑住處開會決議第五關成積不予計
      算，各項獎金均以該關入籠鴿隻平分所屬各項獎金，有委
      員會議紀錄在卷可稽（新竹地方法院檢察署八十六年度他
      字第二八九號案卷第七四頁），又案發後丁○○隨於八十
      六年七月九日出境滯留國外，至隔年八十七年五月二十九
      日始返國，有入出境紀錄表可按，則會長丁○○若非遭受
      被告等之恐嚇，懾於被告等人之黑道勢力，豈有可能擅自
      違反委員會之決議提領三千二百萬元交付楊錫斌之舉？由
      此亦可徵證人陳俊傑、陳哲夫、謝國治、鄭榮洲、詹德均
      、蕭在職、江椿寅、呂增榮、林金土、蔡憲欽、彭君賜等
      人在新竹市調查站、及檢察官偵查中所證述之情節確與事
      實相符。此外復有新竹市信鴿協會市中支會八十六年度春
      季海上競翔售環辦法、會員空距跑鴿時間清冊附卷可參。
（二）被告甲○○雖辯稱其參與賽鴿下注約一百萬十萬元，因發
      現舞弊情事，而要求退還其下注之一百五十萬元，並非要
      求「處理費」云云，被告丙○○、乙○○亦辯稱渠等參與
      賽鴿，僅係到場了解處理情形及要求退還彼等之賭金云云
      。然而被告甲○○、丙○○、乙○○等人知悉該次賽鴿有
      弊端後，渠等以及楊錫斌、蔡文宗、黃國銘等人先後多次
      與陳俊傑、丁○○、陳哲夫等人，在上述各地多次接觸時
      ，均係談論發生弊端後有無外人介入處理、以及欲以四成
      費用即三千二百萬元代為「處理」，作為擺平會員及黑、
      白兩道之代價等情事，並非討論參賽會員如何分配獎金之
      處理事宜，業據證人陳俊傑、陳哲夫、蕭在職、謝國志、
      江椿寅、彭君賜等人分別於調查站及偵查中指述綦詳，已
      如前述，另查證人陳俊傑指稱：「（在楊錫斌家中）在場
      黑道人士表示，你們鴿會出了問題，由我們幫忙處理，我
      們出面處理要四成處理費，隨即『阿泰』（甲○○）補充
      ，這是『旺仔』曾川旺說的，他說現在鴿會出事情，依行
      情要四成處理費... 」等語（他字卷第三十七頁）；證人
      陳哲夫供稱：「（在陳俊傑家）會中因我與甲○○認識，
      甲○○甚至要我出面說服委員，但為我所拒。」（他字卷
      第四十四頁反面），及「那天（三十日）看到丙○○打電
      話叫黑道的人來。」，「丙○○、甲○○、乙○○、黃國
      銘等人是同夥要錢，我看到丙○○打電話叫乙○○來，是
      二十九日星期天早上，... 之後甲○○、乙○○、還有我
      不認識之人即趕到。... 後來我到楊錫斌家，說要給二成
      ，甲○○說『怎麼可以』，他們即又趕到會場去了。」等
      語（偵字第九六三八號卷第一二四頁、第一二七頁正、反
      面、第一二八頁反面）；證人蕭在職供稱：「... 我提出
      八千萬賭金應先扣除支會五﹪的費用，應以七千六百萬元
      之四成計算，但是黑道甲○○表示不能扣，堅持要以八千
      萬元的四成三千二百萬元... 。」等語（他字卷第六十三
      頁反面、第六十四頁）；證人江椿寅供稱：黑道人士之一
      表示，他下注五百多萬賭金，扣除第五關可得賭金後，不
      足額可從三千二百萬萬抵扣等語（他字卷第六十九頁反面
      ），及「丙○○是會員，如果以獎金，並拿不到錢，所以
      三千二百萬元他也取得一部份，黑道談判時，丙○○有參
      與。... 我說錢給你們了，萬一還有黑道來時，我們如何
      辦，他們說新竹全部角頭老大均在這裡，沒有什麼人會來
      ，而且說黑、白兩道均可以擺平，好像是甲○○說的。
      ... 阿泰、文乾（不知誰說）說把會長自五樓丟下去..
      」等語（偵字第九六三八號卷第一五二頁反面、第一五三
      頁、第一五四頁反面、第一五六頁），於本院前審證稱：
      「（你還說甲○○說要用四成解決，不能打對折？）對。
      」等語（上訴一卷第二一一頁）；在在均足證被告甲○○
      、丙○○、乙○○係基於與楊錫斌等人額外向丁○○及鴿
      會索討四成「處理費」之目的參與，與索回渠等參與賽鴿
      之賭注無關，被告甲○○、乙○○、丙○○所辯顯屬推諉
      之詞，不足採信。至證人陳哲夫、謝國治、鄭榮洲、蕭在
      職、彭君賜、陳俊傑、江椿寅嗣後於原審及本院前審分別
      翻異原先部分之供述，或稱被告甲○○等人未恐嚇，或稱
      在調查站之證述係依調查員之指示，或證稱係調查員寫好
      筆錄叫渠等簽名，或證稱未聽說要拿錢出來解決弊端，或
      證稱沒有人恐嚇要拿出三千二百萬元，或稱因時間久遠不
      記憶當時情形，或稱係聽聞云云（原審一卷第七十一頁、
      第七十三頁、第一三０頁、第一一五頁、上訴一卷第一０
      二頁、第二０八頁、第二六九頁、上訴二卷第十三頁），
      均與前開證據資料及彼等原先在調查站及偵查中供述之情
      節顯然不符，無非事後迴護被告等人之詞，均不足資有利
      於被告等人之論據。又證人丁○○嗣後於本院前審及囑託
      原審法院訊問時分別以時隔久遠及生病為由，推稱對當時
      情形不復記憶，不認識被告等人，及係經委員會同意才能
      領錢等語（上訴一卷第一七三頁至第一七六頁、第二三八
      頁、上訴二卷第一二八頁至第一三０頁），及證人蔡岸隆
      （丁○○之子）證稱：提款前其在副會長（即陳俊傑）家
      中房間內，出來房間時未看到庭上被告等人等語（上訴一
      卷第一四五頁），亦顯屬避重就輕所為迴護之詞，亦不足
      採信。至於以丁○○名義提出之陳報狀雖亦陳稱為遭被告
      蔡文宗、丙○○、乙○○三人恐嚇云云（上訴一卷第二三
      三頁），然而該陳報狀係由被告乙○○經由丁○○之子楊
      岸彬轉請丁○○蓋章，要求丁○○不要追究，丁○○同意
      不追究才予以蓋章，該陳報狀雖非出於遭受被告等人之脅
      迫，然並非由丁○○陳報法院等情，亦經丁○○及楊岸彬
      證述在卷（上訴一卷第二三九頁、第二四０頁、上訴二卷
      第八十六頁），則該陳報狀亦顯然不足資為有利於被告等
      人之論據。
（三）被告甲○○雖另辯稱：伊與姚錦山合夥，並以姚錦山之配
      偶陳美香名義參賽，伊總共下注約一百五十萬元云云。惟
      證人姚錦山於法務部調查局新竹市調查站則證述：被告甲○○合夥下注之第一、二次綜合贊助賽成績不佳，故被告
      甲○○僅能領回一萬餘元，又被告甲○○全程合夥總下注
      金額約為一百二十七萬元，其中合夥下注之第三次綜合賽
      及保險組，僅各下注四十四萬八百五十元及十七萬一千元
      ，且伊係事後才知第五關發生弊端之事，伊亦未叫被告甲○○去市中支會領錢，而被告甲○○當時亦未告知伊要自
      己去拿錢等語（八十六年度偵字第九六三八號偵查卷第九
      十至九三頁）；嗣於檢察官偵訊時更進一步證稱：「我未
      叫他去討債，他向市中支會拿錢，是他自己之行為... （
      第五關你參加多少？）沒有... 我是第四次（按應是第四
      關）是一百四十多萬，第一關是保險組是五十七萬多元，
      第二關是一百零三萬元，第三關一百十多萬元，加上獎金
      共有五百萬元左右，還有單關，以上一、二、三、四關及
      獎金共是五百多萬元，第五關沒有插注... 一、二關均輸
      了，到了三、四關我們還拿了一百多萬元回來，三、四、
      五關是在第五關才一起算的」（八十六年度偵字第九六三
      八號偵查卷第一九五至一九七頁）等情，依該證言，被告
      甲○○縱使有與姚錦山合夥下注，亦僅屬第一關至第四關
      部分，尚與第五關之比賽無涉。又被告甲○○合夥下注之
      第三次綜合賽及保險組，亦僅各下注四十四萬八百五十元
      及十七萬一千元，且全程總下注金額亦僅約一百二十七萬
      元。姚錦山於本院前審時證稱甲○○確有合夥出資一百五
      十萬元，賽鴿弊端發生後才知其向鴿會取回他的錢，但沒
      有侵害到我們其他股東權益等語（上訴一卷第九十六、九
      十七頁），綜合姚錦山證詞，固可認被告甲○○確有投資
      一百五十萬元無訛。惟查，八十六年六月三十日上午十時
      許，該支會委員會已決定第五關鴿賽發生弊端，當次成績
      作廢，並以入籠鴿數平均分配第五關獎金八千萬元，則被
      害人丁○○豈有權力或擅敢自作主張將被告甲○○全程下
      注之金額或超過被告甲○○全程總下注金額返還被告甲○○？依前開證人所述，被告係參與要丁○○提出第五關總
      獎金之四成，即三千二百萬元解決鴿賽弊端，有如前述，
      顯與其參賽部分無涉。據此，足證被告甲○○辯稱：伊總
      共下注約一百五十萬元，伊只是要求被害人丁○○返還一
      百五十萬元，且係被害人丁○○於八十六年六月三十日下
      午五、六時許返還伊共一百五十萬元云云，均與事實不符
      ，顯係事後飾卸之詞，不足採信。丁○○於本院陳稱確有
      於當日晚將甲○○參賽部分金錢交還王某，縱令屬實，亦
      與其涉案部分無涉。
（四）又查被告丙○○、乙○○雖辯稱：渠等係以被告丙○○及
      彭增發名義參賽、插花，共投注五百多萬元，其中被告乙○○插花二百萬元等情，並提出面額共三百九十二萬零五
      百元之支票影本六紙為證（原審一卷第一三八至一四三頁
      ），證人彭增發亦到庭證稱：被告丙○○確以伊名義插花
      一百五十五萬元等情（原審一卷第一六一頁、上訴二卷第
      十一頁）。被告丙○○稱乙○○與其合夥，所以彭增發只
      認識我，跟別人沒有關係等語。至被告丙○○、乙○○等
      以彭增發名義插花部分，證人彭增發於原審證稱：這次我
      拿回六十幾萬元（按應係第五關成績作廢，將八千萬元扣
      除三千二百萬元後剩餘平均分配之部分），其於本院前審
      陳稱當時分配之獎金很少，所以丙○○說他自己找會長拿
      ，他如何跟會長說我不清楚等語（上訴一卷第十一頁）。
      惟按比例分，被告丙○○、乙○○等以彭增發名義插花部
      分，被告丙○○事後應可取得應分配比例之金額，且八十
      六年六月三十日上午十時許，該支會委員會已決定第五關
      鴿賽發生弊端，當次成績作廢，並以入籠鴿數平均分配第
      五關獎金八千萬元，故被害人丁○○亦無將被告丙○○全
      程下注金額全數歸還之理。據此，被告丙○○、乙○○辯
      稱：係被害人丁○○表示會給交待，而於八十六年六月三
      十日晚上歸還五百萬元云云，亦非實在，顯係卸責之詞，
      亦無足採。再查證人丁○○業已明確證稱除前開交予楊錫
      斌之三千二百萬元外，其他會員該退的錢都已退還，伊沒
      有親自退錢等語明確（上訴二卷第一三一頁），故被告丙○○辯稱其領得之五百餘萬元係丁○○親自退還其之賭注
      乙節，亦難以採信。
（五）本案雖因丁○○於案發後即出國避禍，迨本院前審首度至
      其住處訊問查證時已為九十一年一月二日，距案發時已相
      隔四年半有餘，而檢察官於偵查時始終未傳喚拘提共犯楊
      錫斌到案，原審法院通緝楊錫斌到案時已遲至八十七年七
      月二十八日，而楊錫斌又於八十九年八月九日死亡，以致
      於丁○○交付之三千二百萬元實際如何分配已無法查證。
      然而綜觀本案被告甲○○、丙○○、乙○○、楊錫斌、黃
      國銘、蔡文宗、綽號「畚箕」、及其餘不詳成年男子多人
      相繼邀約參與本案之經過情形，以及相關證人之證述，被
      告等人顯然係糾合多方勢力共同參與本案犯行，故丁○○
      提領錢開款項後即使係交由楊錫斌及另名不詳男子，而無
      法查明被告間之實際分贓情形，然該筆贓款顯然無法由楊
      錫斌個人所獨吞，且被告等人與楊錫斌及其餘參與犯案諸
      人間均有共同意圖為自己不法所有之犯意聯絡，亦屬灼然
      。
（六）綜上所述，本案事證已臻明確，被告丙○○、甲○○、乙○○之前開犯行，均洵堪認定。
三、核被告丙○○、甲○○、乙○○所為，均係犯刑法第三百四
    十六條第一項之恐嚇取財罪。被告丙○○、甲○○、乙○○
    ，與黃國銘、蔡文宗、楊錫斌、綽號「畚箕」、及其餘不詳
    成年男子多人間，有共同之犯意聯絡及行為分擔，並推由部
    分之人及楊錫斌分別實施恐嚇及取款等實施犯罪構成要件之
    行為，其餘之人則均在場助勢，仍均屬共同正犯。被告等人
    基於單一犯意，相繼多次實施之恐嚇取財行為，應屬接續犯
    ，而為單純一罪。
四、原判決對被告甲○○、丙○○、乙○○予以論科，固非無見
    。然查：(1)本案尚屬不能證明被告等另有妨害自由之犯行（
    詳如後述），原判決遽認被告等另犯有刑法第三百零二條第
    一項之罪，一併予以論科，自嫌不當。(2)八十六年六月三十
    日上午在陳俊傑家中，係由共犯中之一人恐嚇稱「誰是會長
    ，錢若不拿出來，就把他從五樓丟下去」，原判決認係被告
    三人及黃國銘、蔡文宗等人共同為之；又隨同丁○○前往銀
    行提領現金之人為楊錫斌及另名不詳之人，原判決認係被告
    五人共同強押丁○○前往銀行；另本案丁○○提領交付之三
    千二百萬元，雖係存於丁○○個人名義之帳戶內，然該筆款
    項實際並非丁○○個人所有，而係鴿會之公款，原判決認該
    款係丁○○本人所有；均核與卷證資料不符。被告等仍執陳
    詞提起上訴，否認犯罪，雖無理由，然原判決既有可議，自
    屬無法維持，應由本院將原判決關於被告甲○○、丙○○、
    乙○○部分撤銷，另為適法之諭知。爰審酌被告甲○○、丙○○、乙○○三人之素行，及被告等利用鴿會主辦之賽鴿賭
    博活動出現弊端之機會，糾合新竹市各地方勢力，藉端恐嚇
    取財，不法所得高達三千二百萬元，所為已嚴重危害社會治
    安，本案係由已死亡之楊錫斌居於主導地位，及被告等各自
    參與涉案程度情節，犯罪後態度，以及被告等之生活狀況，
    智識程度等一切情狀，分別量處如主文第二項所示之刑，以
    示儆懲。
五、公訴意旨另以：八十六年六月三十日凌晨一時許，丁○○、
    陳俊傑甫至乙○○住處，即遭強制帶到楊錫斌新竹市○○路
    家中，楊錫斌等人要求必須答應交付三千二百萬元情事，蔡
    世勇未予當場答應，即遭控制行動自由，不准離去，後經陳
    俊傑懇求表示不會逃跑願以生命擔保後，始於清晨六時許獲
    得放行等情，因認被告等均另涉有刑法第三百零二條第一項
    之罪嫌。惟查：
（一）按犯罪事實應依證據認定之，無證據不得推定其犯罪事實
      ，刑事訴訟法第一百五十四條第二項定有明文。又認定犯
      罪事實所憑之證據，雖不以直接證據為限，間接證據亦包
      括在內，然而無論直接或間接證據，其為訴訟上之證明，
      須於通常一般之人均不致有所懷疑，而得確信其為真實之
      程度者，始得據為有罪之認定，倘其證明尚未達到此一程
      度，而有合理之懷疑存在時，事實審法院在心證上無從為
      有罪之確信，自應為無罪之判決（參見最高法院七十六年
      度台上字第四九八六號判例意旨）。又刑法第三百零二條
      第一項之妨害自由罪，係指以私行拘禁及以其他強暴、脅
      迫等等非法方法剝奪人之行動自由而言，所施用之強暴、
      脅迫等不法手段，須達到將被害人違反其意願置於自己實
      力支配之下，而剝奪其人身行動自由，始屬相當（參見最
      高法院七十四年台上字第三四三０號判例、七十年度台上
      字第一四八七號判決意旨）。
（二）公訴人認被告等涉有前開妨害自由犯行，無非係以證人陳
      俊傑在調查站之供述為唯一之論據。經查關於丁○○、陳
      俊傑二人於八十六年六月三十日凌晨如何由被告乙○○家
      中前往楊錫斌住處，及當日上午如何離開楊錫斌住處之經
      過情形，據證人陳俊傑於八十六年八月十四日在調查站供
      稱：「到達『文乾』家門口，『文乾』以家中人多為由，
      要我與會長（即丁○○）坐他們的車出去，連同『菜頭』
      、『文乾』，我們來到『臭頭斌』位於竹光路家中，....
      最後黑道人士要我與會長到前廳自行商議，但我與會長皆
      認為事關重大，必須回去與委員商量後才能作最後決定，
      之後我與會長商量好後即回到裡面告知『文乾』、『菜頭
      』等人我們的決定，『阿泰』這時質問我，如果我們藉此
      跑掉，那要怎麼辦，我回答『阿泰』我願以生命來保證，
      他們才准我們離去。」等語（他字卷第三十七頁正、反面
      ），另於八十六年九月十二日在調查站供稱：「八十六年
      六月三十一日凌晨一時三十分，『龍頭』要我與會長丁○○到『文乾』家，隨即轉赴『臭頭斌』的住家，... 由於
      我跟會長一直沒有答應他們的要求，所以他們就不讓我們
      離去，... 到清晨五時許，我與會長才想到脫身之計，向
      他們表明要動支會員的獎金，必須召開委員會議，所以希
      望讓我們回去開會決定如何處理此事，惟『阿泰』怕我們
      藉機溜走，經我一再以生命保證絕不會溜走，他們才在清
      晨六時許，放我們回家。」等語（他字卷第九十一頁正、
      反面）。就陳俊傑前開二度在調查站供述之內容以觀，陳
      俊傑及丁○○二人由被告乙○○家中其往楊錫斌住處時，
      並無遭強制至行動自由遭剝奪之情事；至於陳俊傑、丁○○二人在楊錫斌家中，雖未應允被告等人索取四成處理費
      之要求而未能及時離去，且丁○○、陳俊傑事後表示需與
      委員商量始能決定後，被告甲○○雖質疑丁○○、陳俊傑
      二人會藉機溜走，然而當時丁○○、陳俊傑二人既然始終
      未答應給付四成之處理費，並提出回去召集委員開會決議
      之應付方案，可見被告等人所為並未達到施用何種足以壓
      抑丁○○、陳俊傑二人自由意志、及剝奪二人行動自由之
      強暴、脅迫等非法手段之程度，所為僅屬於恐嚇取財之手
      段，而與刑法第三百零二條第一項之罪之構成要件有別。
（三）原判決雖另認被告等人於八十六年六月三十日上午在陳俊
      傑家中時，向丁○○恫嚇稱：「誰是會長，錢若不拿出來
      ，就把他從五樓丟下去」等語，以此脅迫手段剝奪丁○○
      之行動自由，並於當日下午共同強押丁○○至新竹區中小
      企業銀行北門分行，待提領三千二百萬元交付被告等人後
      始獲釋放等情，亦有妨害自由犯行等情。然查前開言語僅
      屬於恐嚇丁○○交付財物之方法，與是否剝奪丁○○之行
      動自由無關；另查證人陳俊傑、謝國治、蕭在職、江椿寅
      等人在調查站雖指稱丁○○係遭被告等黑道份子多人押往
      銀行領款等語，然此業為被告等人堅決否認，另查證人章
      文濤供稱：八十六年六月三十日下午約三時左右，丁○○
      和其兒子到達本分行櫃臺持支票提領現金三千二百萬元，
      係蔡某親自在北門分行櫃臺提示支票，伊問丁○○如何將
      現金帶走，蔡某表示渠有轎車陪同前來，丁○○遂指示該
      部轎車倒車至分行騎樓，再由本分行職員幫忙丁○○父子
      將三千二百萬元搬至賓士車之後行李箱放置，車內僅一名
      司機等語（偵字第九六三八號卷第一八四頁反面至第一八
      五頁），其證述之情節核與證人丁○○及其子蔡岸隆於本
      院前審證述之領款情節尚屬相符，而由證人章文濤所述情
      節以觀，丁○○父子前往領款並交付與楊錫斌時，顯然並
      無遭人挾持至剝奪行動自由之情形，故人陳俊傑、謝國治
      、蕭在職、江椿寅等人關於丁○○係遭被告等黑道份子多
      人押往銀行領款部分之供述，亦無法證明與事實相符。
（四）綜上所述，本案尚屬不能證明被告等人有剝奪丁○○、陳
      俊傑等人行動自由部分之犯行，惟因公訴人認此部分與前
      開恐嚇取財犯行有牽連犯之裁判上一罪關係，爰不另為無
      罪之諭知。
據上論斷，應依刑事訴訟法第三百六十九條第一項前段、第三百
六十四條、第二百九十九條條第一項前段、刑法第三百四十六條
第一項、第二十八條、罰金罰鍰提高標準條例第一條前段，判決
如主文。
本案經檢察官劉家芳到庭執行職務。
中　　華　　民　　國　　94　　年　　1 　　月　　11　　日
　　　　　　　　　刑事第二十三庭審判長法　官  黃瑞華
　　　　　　　　　　　　　　　　　　  法　官  王淑滿
　　　　　　　　　　　　　　　　　　  法　官  宋  祺
以上正本證明與原本無異。
檢察官如不服本判決應於收受送達後十日內向本院提出上訴書狀
，其未敘述上訴之理由者並得於提起上訴後十日內向本院補提理
由書（均須按他造當事人之人數附繕本）。
被告不得上訴。
                                      書記官  蔡慧娟
中　　華　　民　　國　　94　　年　　1 　　月　　12　　日
附錄本案論罪科刑法條：
刑法第三百四十六條第一項
意圖為自己或第三人不法之所有，以恐嚇使人將本人或第三人之
物交付者，處六月以上五年以下有期徒刑，得併科一千元以下罰
金。
